臺灣高等法院臺中分院民事判決　　　　　95年度重上字第80號
上　訴　人
即被上訴人　丙○○
訴訟代理人　黃嘉明律師
被 上訴 人
即 上訴 人　甲○○
訴訟代理人　林錦隆律師
上列當事人間請求交還土地事件，兩造對於台灣台中地方法院9
4年度重訴字第193號於民國95年5月18日第一審判決各自提起上
訴，經本院於96年1月10日辯論終結，判決如下：
    主      文
原判決關於駁回上訴人丙○○下開請求部分廢棄。
上開廢棄部分，被上訴人甲○○應將坐落於台中縣沙鹿鎮○○段
第495之1地號土地上如原審判決附圖所示Ｂ部分面積609平方公
尺、同地段第495之3地號土地上如附圖所示Ｃ部分面積55平方公
尺、同地段第495之4地號土地上如附圖所示Ｄ部分面積99平方公
尺，及Ｅ部分面積73平方公尺之地上物拆除，並將土地交還上訴
人丙○○。
上訴人甲○○之上訴駁回。
本判決第二項於上訴人丙○○以新台幣參佰柒拾陸萬元供擔保後
得假執行，被上訴人甲○○於假執行程序實施前，以新台幣壹仟
壹佰貳拾捌萬陸仟元供擔保，得免為假執行。
第一、二審訴訟費用由被上訴人甲○○負擔。
    事實及理由
一、上訴人即被上訴人丙○○（下稱上訴人丙○○）於原審起訴
    主張：坐落台中縣沙鹿鎮○○段第495之1、495之3、495之4
    等地號土地（下稱系爭土地），原為訴外人即兩造之父林來
    益於民國（下同）88年2月25日繼承自兩造之祖父林無嬌，
    被上訴人即上訴人甲○○（下稱被上訴人甲○○）在系爭土
    地上建有房屋以供居住及開設幼稚園之用，林來益前以被上
    訴人甲○○及原審共同被告乙○○○無權占有系爭土地，而
    起訴請求渠等拆屋還地，經臺灣臺中地方法院90年度訴字第
    1023號判決、本院91年度重上字第134號判決認定被上訴人
    甲○○就系爭土地有使用借貸之關係，而為林來益敗訴判決
    確定；嗣林來益因需款使用欲出售系爭土地，伊則向林來益
    買受，並辦妥所有權移轉登記，被上訴人甲○○就系爭土地
    與林來益雖有使用借貸關係，但不得拘束伊，經伊通知被上
    訴人甲○○等交還土地，竟不獲置理等情。爰本於物上請求
    權，求為命被上訴人甲○○及原審共同被告乙○○○應將系
    爭土地上如原判決附圖（下稱附圖）所示Ａ、Ｂ、Ｃ、Ｄ、
    Ｅ部分之地上物拆除，將土地交還伊之判決，並陳明願供擔
    保請准宣告假執行。
二、經原審為上訴人丙○○一部勝訴之判決，判命被上訴人甲○
    ○應將坐落於台中縣沙鹿鎮○○段第495之1地號土地上如附
    圖所示Ａ部分面積158平方公尺之地上物拆除，將該部分土
    地交還上訴人丙○○，並就上訴人丙○○前開勝訴部分為附
    條件准、免假執行之宣告，而駁回上訴人丙○○其餘之訴。
    兩造對其敗訴部分，均聲明不服，各自提起上訴。上訴人丙
    ○○於本院聲明：(一)原判決關於上訴人丙○○敗訴部分廢棄
    。(二)被上訴人甲○○應將坐落於台中縣沙鹿鎮○○段第495
    之1地號土地上如附圖所示Ｂ部分面積609平方公尺、同地段
    第495之3地號土地上如附圖所示Ｃ部分面積55平方公尺、同
    地段第495之4地號土地上如附圖所示Ｄ部分面積99平方公尺
    ，及Ｅ部分面積73平方公尺之地上物拆除，並將土地交還上
    訴人丙○○。(三)願供擔保請准宣告假執行。併稱：系爭土地
    雖係伊繼受自林來益，但林來益於前案係直接以被上訴人甲
    ○○等無權占用系爭土地建屋而起訴，本件伊則以被上訴人
    甲○○與林來益間之使用借貸關係不得對抗伊，且伊已表示
    終止使用借貸為由而起訴，二者發生實體法上無權占有之原
    因不同，其訴訟標的即不同，伊提起本訴並無違反一事不再
    理；又林來益出售系爭土地前，曾以存證信函通知被上訴人
    甲○○，詢問其是否購買，如伊與林來益就系爭土地為虛偽
    買賣，理應偷偷辦理過戶，何須通知被上訴人甲○○？況伊
    就買賣價金，已依契約交付，而土地之成交價金，係基於買
    賣雙方之需求，非拘束於隔鄰土地之成交價，且因系爭土地
    未點交，故約定尾款於點交時付清，亦合乎情理法，被上訴
    人甲○○主張伊就系爭土地係與林來益為通謀虛偽買賣，自
    應證明伊與林來益均有為不實買賣之合意，不能以價金是否
    過高或交付不實，即謂係虛偽買賣等語（至原審駁回上訴人
    丙○○請求原審共同被告乙○○○拆屋還地部分，未據上訴
    人丙○○聲明不服，已告確定；另原審共同被告乙○○○雖
    亦聲明上訴，惟其上訴係不合法，業經原審裁定駁回，併此
    敘明）。
三、被上訴人甲○○則以：（一）兩造之祖父林無嬌生前於61年
    間規劃分產時，系爭土地即規劃由伊取得，故於78年7月15
    日出具同意書，同意伊自行出資於系爭第495之1地號土地上
    興建第1885建號建物（即附圖所示Ａ部分建物），然伊未及
    辦理過戶，即因林無嬌死亡後由林來益繼承取得系爭土地，
    林來益本負有將系爭土地所有權移轉登記予伊之義務，嗣林
    來益因故與伊夫妻發生爭執感情不睦，竟起訴主張系爭495
    之1號如原判決附圖所示Ａ部分建物之門牌號碼台中縣沙鹿
    鎮○○路101號房屋為林來益出資興建，信託登記於伊名下
    ，而請求伊等拆屋還地，業經法院判決林來益敗訴確定。（
    二）詎林來益為逼令伊等返還系爭土地，於92年12月20日與
    上訴人丙○○就系爭土地通謀虛偽成立買賣契約，將系爭土
    地抬高價格至每坪新台幣（下同）18萬元，逼使伊高價優先
    承買未果後，偽以上開與市價顯不相當之售價出賣予上訴人
    丙○○，且上訴人丙○○僅形式上支付林來益20,128,500元
    ，並約定尾款61,056,450元需待拆屋還地後給付，顯違常情
    ，足見上訴人丙○○與林來益就系爭土地之買賣契約係通謀
    虛偽意思表示，應屬無效。（三）另上訴人丙○○於買受系
    爭土地時，明知該土地已由兩造之祖父林無嬌因分產之原因
    而指示被上訴人甲○○在該土地上興建房屋，林無嬌自始無
    請求被上訴人甲○○返還土地之意思，並非單純之使用借貸
    關係，即明知系爭土地為伊合法占有使用，足認上訴人丙○
    ○已同意容忍房屋所有權人設定地上權，自不得請求拆屋還
    地。（四）況上訴人丙○○既知上情，為規避法律規定，假
    借系爭土地形式上所有權已移轉登記予其名下，主張其不受
    使用借貸關係之拘束，提起本件訴訟，其權利之行使顯以損
    害他人為主要目的，且有違誠信原則，至為明確，原審以上
    訴人丙○○請求附圖Ａ部分拆屋還地之面積得與其餘系爭土
    地合併使用，而推定其非權利濫用，復就附圖Ａ部分以外之
    系爭土地判決駁回上訴人丙○○之請求，尚有認定事實互相
    矛盾之違失。（五）又伊既以居住為目的繼續使用系爭房屋
    ，自以伊無繼續居住系爭房屋或該屋不堪使用時，返還期限
    始行屆至，上訴人丙○○終止系爭土地使用借貸關係，於法
    不合。（六）再者，凡依物權之請求權起訴而受確定判決後
    ，受讓訴訟標的物所有權之人，亦在民事訴訟法第401條第1
    項既判力主觀範圍內，如受讓人就同一訴訟標的之法律關係
    再行起訴，即為同一事件。本件上訴人丙○○買受系爭土地
    ，其提起之本案訴訟，自應受前案訴訟判決之拘束等語，資
    為抗辯。故聲明：(一)原判決不利於被上訴人甲○○部分廢棄
    。(二)上開廢棄部分，駁回上訴人丙○○在第一審之訴。(三)如
    受不利判決，願供擔保請准宣告免為假執行。
四、上訴人即原審原告丙○○起訴主張：座落台中縣沙鹿鎮○○
    段第495之1、495之3、495之4等地號土地，原為訴外人即兩
    造之父林來益於88年2月25日繼承自兩造之祖父林無嬌，於
    92年12月22日出賣予上訴人丙○○，並於93年2月6日移轉登
    記為上訴人丙○○所有。惟被上訴人甲○○在系爭495之1號
    土地上建有建號1885號如原審判決附圖所示Ａ部分二層加強
    磚造建物，並於原判決附圖所示495之1號土地B部分、495
    之3地號土地上如附圖所示C部分、495之4地號土地上如附圖
    所示D部分，及E部分建有建物，供幼稚園及倉庫使用等情。
    已據其提出土地登記簿謄本、不動產買賣契約書、匯款回條
    聯、存証信函等為証，復為被上訴人甲○○所自認（見原審
    卷第184頁），並經原審囑託台中縣清水地政事務所派員會
    同測量屬實，製有勘驗筆錄及測量成果圖在卷足稽。自堪信
    上訴人丙○○上開主張為真正。
五、雖被上訴人辯稱上訴人丙○○與林來益間就系爭土地買賣契
    約，其價金較市情為高、且價金之支付方式亦與通常買賣之
    給付有別，顯係通謀虛偽意思表示，應為無效等語。惟為上
    訴人丙○○所否認，被上訴人自應就其上開所辯通謀虛偽意
    思表示一節負舉証証明之責。而查，上訴人與林來益間買賣
    系爭土地定有不動產買賣契約書，買賣價金81,184,950元，
    其中第一期款5,000,000元、第二期款7,000,000元、第三期
    款7,000,000元分別於92年12月22日、同月29日、93年1月13
    日、同月16日由上訴人丙○○自臺灣銀行大雅分行之帳戶，
    匯款至林來益於新光銀行向上分行（原聯信商業銀行忠明分
    行）之帳號，此為兩造所不爭，並有臺灣銀行大雅分行函（
    見原審卷第146頁、第184頁）、新光銀行向上分行函（原審
    卷第157頁）在卷可資佐證，是上訴人與出賣人林來益間之
    買賣，確有價金支付之行為，實難指為虛偽；再者，被上訴
    人雖以上訴人與林來益間之買賣價格高於鄰地之交易價格，
    而主張該買賣係屬虛偽，惟土地雖有一定之交易行情，但親
    戚間基於情感之因素，而願出高於行情之價格買受，或因上
    訴人與林來益買賣價金尾款高達61,056,450元尚未付清，依
    約林來益須待地上物全部拆除及抵押權債務清償並塗銷抵押
    權後方可請求尾款，而本件地上物之拆除期間未可預料，故
    其取得尾款時間不可知，但系爭土地所有權已移轉完畢，因
    而提高買賣價金，亦未可知，自難因親子間買賣價金較高，
    遽指為悖理違常。至於林來益與被上訴人甲○○、原審共同
    被告乙○○○間情感不睦，並無法推認為林來益即無處分系
    爭土地之真意。況被上訴人所舉證人林炎並亦証稱，伊付錢
    向其父林來益買受其他土地等語，而無法證明系爭土地買賣
    係屬虛偽。是縱因林來益與被上訴人夫妻不合，不願使被上
    訴人無償占有、使用系爭土地，亦難謂林來益之出售行為非
    真正，也可能林來益藉出售系爭土地以解決其與被上訴人之
    糾葛。此外被上訴人復未能舉證證明上訴人與林來益之買賣
    有何虛偽之情事，徒以其與出賣人林來益不合，上訴人買受
    之價金較市價為高，即謂上訴人與林來益間為通謀虛偽意思
    表示，併稱原審否定其前節抗辯有違經驗法則云云，顯非足
    取。
六、另被上訴人謂：上訴人於買受系爭土地時，已明知該土地由
    兩造之祖父林無嬌因分產之原因，而指示其興建如原判決附
    圖Ａ部分所示地上建物，林無嬌自始無請求被上訴人返還之
    意思，非單純之使用借貸，足認被上訴人已同意建物所有權
    人設定地上權云云。惟為上訴人所否認，上訴人亦未舉証証
    明何時、何人間如何分產之契約，已難認可採；況其於前案
    與林來益訴訟中亦主張，伊係基於與林無嬌間之使用借貸關
    係而占有、使用系爭土地如原審判決附圖Ａ所示部分，益証
    其於本件改稱因分產契約而占用一節之不可取。且林無嬌與
    被上訴人間就原判決附圖所示Ａ部分建物，係成立使用借貸
    關係，林無嬌死亡後，林來益雖繼承貸與人之義務，惟使用
    借貸，未如租賃之有民法第425條之規定，縱林來益應負貸
    與人之義務，被上訴人甲○○亦不得據其與林來益間之使用
    借貸關係，對買受系爭土地之上訴人主張為占有之權利。再
    者，地上權為物權，約定之地上權須以登記為取得之要件，
    被上訴人就系爭土地既無地上權登記，亦難認其得行使地上
    權之抗辯。至被上訴人所引台灣高等法院暨所屬法院57年度
    法律座談會結論，其所指土地與建物原屬同一人所有，嗣後
    僅地出售之情況而言，與本件土地與建物原非屬同一人所有
    之情況不同，自不能予以比附援引。
七、又上訴人所買受第495之1地號土地面積達992平方公尺，附
    圖所示Ａ部分之面積即有158平方公尺之多，相鄰之第495之
    3地號、第495之4地號，亦分別有68平方公尺、431平方公尺
    面積非小，縱依建築法規495之1號土地如供建築使用時須退
    縮，致使用範圍受限制，但上訴人既可合併自行處分利用上
    開495之1、495之3及495之4號土地，利益頗鉅；況上訴人既
    係出資購買系爭土地，其行使物上權，請求拆屋交地，自是
    權利之正當行使，難謂其行使拆屋還地之請求權，係以損害
    被上訴人甲○○為目的，而屬權利濫用之行為。
八、另按民事訴訟法第401條規定：確定判決，除當事人外，對
    於訴訟繫屬後為當事人之繼受人者，及為當事人或其繼受人
    占有請求標的物者，亦有效力。該繼受人固含特定繼受人，
    但前案之原告所主張物上請求權，雖本於其物權之作用而有
    對世之性格，然前案之被告係以其與原告間之債權關係加以
    對抗，此時若使後案原告受既判力之拘束，將實質剝奪後案
    原告提出攻擊防禦方法之機會，不僅有違程序保障之要求，
    亦將侵害後案原告已取得權源之實体法上地位。故應使後案
    之原告不受前案既判力效力所及。查，本件兩造之父林來益
    本於所有物返還請求權、共同侵權行為、及不當得利請求權
    ，請求被上訴人甲○○將沙鹿鎮○○段第495之1地號土地內
    之門牌號號碼臺中縣沙鹿鎮○○路101號、建號第1885號房
    屋所有權移轉登記與林來益，及被上訴人甲○○、乙○○○
    應將第1885建號，及其庭院遷讓交還林來益；另本於所有物
    返還請求權及共同侵權行為，請求被告甲○○及乙○○○將
    鹿寮段第495之1地號、第495之3地號、第495之4地號土地上
    ，如本院90年度訴字第1023號判決附圖所示B、D、E、F2、
    F3 、F4及H部分之建築物拆除，上開建築物所占有之土地，
    連同該附圖C、E、F1部分之土地，均交還林來益。經台灣台
    中地方法院90年度訴字第1023號民事判決駁回林來益之訴，
    林來益部分上訴後（原判決B部分，於第二審再進行測量再
    分為B1、B2兩部分，林來益就B1部分未上訴），本院於93年
    4 月6日言詞辯論終結，於同年4月20日以91年度重上字第
    134 號民事判決駁回林來益之上訴，林來益再上訴，經最高
    法院裁定駁回林來益之上訴確定等情。有調閱之本院91年度
    重上字第134號判決可稽，後為兩造所自認屬實。是本件原
    判決附圖Ａ部分所示，未據林來益於前案中請求返還（按林
    來益於前案係訴請被上訴人及原審共同被告將附圖Ａ所示部
    分土地上之建物所有權移轉登記及遷讓交還予林來益），故
    此原判決附圖Ａ部分所生確定判決之既判力效力，自不及於
    本件上訴人就原判決附圖Ａ部分之拆屋還地請求。至原判決
    附圖所示495之1號土地B部分、495之3地號土地上如附圖所
    示C部分、495之4地號土地上如附圖所示D部分，及E部分，
    稽之上開說明，亦應認上訴人本身實体法上之權利應受保護
    ，即非被上訴人與林來益間確定判決既判力效力所及。至最
    高法院61年度台再字第186號判例固認凡依物權之請求權起
    訴受確定判決後，受讓訴訟標的物之人亦在民事訴訟法第
    401條第1項既判力主觀範圍內，如受讓人就同一訴訟標的之
    法律關係再行起訴，即屬同一事件。即區分系爭訴訟標的法
    律關係為「物權請求」或「債權請求」而異其處理。但在第
    三人受實体法善意受讓規定保護時，為免訴訟法上之既判力
    制度，變更實体法上善意受讓之原則，則例外的使既判力不
    及於該第三人。況本件被上訴人與林來益間之前案訴訟，係
    以林來益應繼承林無嬌與被上訴人間使用借貸關係，而為林
    來益敗訴判決，即認債權之效果而否定林來益之物上請求權
    行使，已就使用借貸關係之債權請求權加以裁判，此種權利
    義務關係僅存於特定人間，自不應及於本案上訴人。從而，
    上訴人訴請被上訴人就原判決附圖Ｂ、Ｃ、Ｄ、Ｅ部分之地
    上物拆除，並將土地交還上訴人，即非本院91年度重上字第
    134號之確定判決效力所及。
九、未按所有人對於無權占有或侵奪其所有物者，得請求返還之
    。對於妨害其所有權者，得請求除去之。有妨害其所有權之
    虞者，得請求防止之，民法第767條定有明文。本件上訴人
    主張系爭土地為其所有，被上訴人無權占有使用如原審判決
    附圖所示Ａ、Ｂ、Ｃ、Ｄ、Ｅ部分，求命予拆除地上物，交
    還土地，即屬有據，應予准許。原審判命上訴人拆除Ａ部分
    地上物並交還土地，經核並無違誤。被上訴人甲○○指摘原
    判決不當，求予廢棄改判，即非有據，應予駁回其上訴。至
    原判決駁回上訴人丙○○就原判決附圖Ｂ、Ｃ、Ｄ、Ｅ部分
    請求，尚有未洽，上訴人之上訴，指摘原判決不當，求予廢
    棄改判，為有理由，自應由本院改判如主文第二項所示，並
    依兩造之聲請為供擔保後得假執行、免假執行之宣告。本件
    事証已臻明確，兩造其餘攻擊防禦方法與判決之結果不生影
    響，自無庸一一論究，併此敘明。
十、據上論結，本件上訴人丙○○之上訴，有理由，被上訴人甲
    ○○之上訴無理由，依民事訴訟法第449條第1項、第450條
    、第78條、第463條、第392條、第390條，判決如主文。
中　　華　　民　　國　　96　　年　　1 　　月　　24　　日
                  民事第六庭    審判長法　官  袁再興
                                      法　官  陳賢慧
                                      法　官  吳惠郁
以上正本係照原本作成。
如對本判決上訴，須於收受判決送達後20日內向本院提出上訴書
狀，其未表明上訴理由者，應於提出上訴後20日內向本院提出上
訴理由書 (須按他造人數附具繕本)。
上訴時應提出委任律師為訴訟代理人之委任狀。具有民事訴訟法
第466條之1第1項但書或第2項之情形為訴訟代理人者，另應附具
律師及格證書及釋明委任人與受任人有該條項所定關係之釋明文
書影本。
                                      書記官  江玉萍
中　　華　　民　　國　　96　　年　　1 　　月　　29　　日
                                                      Ｍ
